臺灣高雄地方法院民事判決　九十一年度訴字第八四一號
　　原　　　告　台灣土地銀行
　　法定代理人　丙○○
　　訴訟代理人　乙○○
　　被　　　告　丁○○
　　被　　　告　甲○○
右當事人間撤銷贈與等事件，本院判決如左：
    主    文
被告甲○○與丁○○間就坐落高雄縣茄萣鄉○○段九五地號土地及其上建物建號六九
號門牌號碼高雄縣茄萣鄉○○路三之七一號房屋所為贈與行為及所有權移轉登記行為
應予撤銷。
被告甲○○應將丁○○於民國九十年四月二十五日就坐落高雄縣茄萣鄉○○段九五地
號土地及其上建物建號六九號門牌號碼高雄縣茄萣鄉○○路三之七一號房屋，以買賣
為原因所為之所有權移轉登記塗銷。
訴訟費用由被告負擔。
    事實及理由
一、本件被告丁○○經合法通知，未於最後言詞辯論期日到場，核無民事訴訟法第三
    百八十六條各款所列情形，爰依原告聲請，由其一造辯論而為判決。
二、原告於起訴後之九十一年五月九號，以訴狀追加請求被告甲○○應將坐落高雄縣
    茄萣鄉○○段建號六九號，門牌號碼高雄縣茄萣鄉○○路三之七一號建築物之贈
    與行為及所有權移轉行為撤銷，經核與原起訴請求撤銷之坐落高雄縣茄萣鄉○○
    段九五地號土地，係屬同一不動產之房屋與土地，且同於九十年四月二十五日由
    被告丁○○以買賣為原因移轉登記予被告甲○○，起訴及請求之基礎原因事實關
    連性大，不致妨礙被告知防禦及訴訟之終結，爰依民事訴訟法第二百五十五條第
    一項第七款之規定准許之。
三、原告起訴主張：
　(一)被告丁○○於民國八十九年八月四日向原告借貸新台幣（下同）貳佰參拾萬元，
　　僅繳息至九十年一月三日即未再依約繳納，逾期未能清償貸款本息，尚積欠本金
　　二百二十七萬九千九百四十五元及自九十年一月四日起至清償日止按年息百分之
　　七點九計算之利息及達約金，被告二人於九十年三月九日至原告營業處所請求寬
　　限二個月期間以便籌款清償，當時繳一期欠款以緩原告清查被告丁○○財產，被
　　告二人竟意圖損害債權為目的，於九十年四月二十五日將丁○○所有坐落高雄縣
　　茄萣鄉○○段九五地號面積七七點六一平方公尺之土地及其上建物建號六九號門
　　牌號碼高雄縣茄萣鄉○○路三之七一號房屋（下稱系爭土地建物）移轉登記予被
　　告甲○○以買賣為原因，移轉所有權登記予被告甲○○，而被告二人間為二親等
　　之姻親，依「遺產及贈與稅法」第五條第六項前段規定，其間之買賣視同贈與，
　　且被告丁○○其他財產不足清償原告之債權，有害及原告對丁○○債權，爰依民
　　法第二百四十四條第一項規定，請求撤銷被告間之贈與行為及塗銷所有權移轉登
　　記。
  (二)系爭土地公告現傎為五０四、四六五元，被告等以一八二、一００元為買賣價格
    ，縱使其買賣為真，以遠低於市價之價金買賣系爭土地，縱認係屬有償行為亦屬
    詐害原告債權之行為，原告得依民法第二四四條規定訴請撤銷。被告若無法合理
    證明款項之來源，則此筆交易之款項亦屬為行詐害債權行為之短期週轉借貸，難
    認有對價關係之買賣。又被告所提本件買賣之轉帳資料，均轉入轉出被告二人之
    至親帳戶內，顯見不是真正買賣關係。
  並聲明：求為判決(一)被告丁○○將坐落高雄縣茄萣鄉○○段九五地號面積七七點六
  一平方公尺之土地及其上建物建琥六九號，門牌號碼高雄縣茄萣鄉○○路三之七一
  號面積八０點一０平方公尺之建物贈與被告甲○○，並於民國九十年四月二十五日
  五日移轉所有權與被告甲○○之行為應予撤銷。(二)右項不動產於九十年四月二十五
  日所為之所有權移轉登記應予塗銷。
四、被告丁○○未於最後言詞辯論期日到庭，惟據其以前到庭稱：被告因資金不足而
    向甲○○借款，其中一百二十萬元為之前積欠甲○○之款項，另一百四十萬元為
    從事夜市生意之資金，因款項不足無力償還，故將房地賣予被告甲○○用為償債
    。
    被告甲○○則以：被告丁○○係連同土地房屋一同出賣，價金為二百六十萬元，
    因被告丁○○想賣掉崎漏之房子而其母反對，被告還有一點積蓄，乃將房地購入
    交由丈母娘居住，因為被告二人為親戚，被告丁○○又急用款項，被告乃先將款
    予被告丁○○，之後才辦理過戶手續，被告二人間確有買賣，並非贈與行為。
    並均聲明：求為判決駁回原告之訴。
五、原告主張被告丁○○於民國八十九年八月四日向原告借款二百三十萬元，僅繳息
    至九十年一月三日即未再依約繳納，逾期未能清償貸款本息，尚積欠本金二百二
    十七萬九千九百四十五元及自九十年一月四日起至清償日止按年息百分之七點九
    計算之利息及達約金，被告丁○○由被告甲○○陪同於九十年三月九日至原告營
    業處所繳交一個月本息，請求寬限二個月期間以便籌款清償，嗣後原告聲請就前
    接借款債務對被告邱振煌發支付命令，又被告丁○○於九十年四月二十五日以買
    賣為原因其將坐落高雄縣茄萣鄉○○段九五號土地及其上建物建號六九號門牌號
    碼高雄縣茄萣鄉○○路三之七一號房屋移轉登記予被告甲○○所有等事實，業據
    提出本院九十年促字第一七七三七號支付命令及確定證明書、財產查詢清單、土
    地及建物登記謄本等為證，且為被告所不爭執，自應認為真實。是本件兩造爭執
    要點為：被告二人就系爭土地建物確有買賣移轉之真意，究為有償行為或無償行
    為，原告得否依民法第二百四十四條規定訴請撤銷及請求塗銷被告間就系爭土地
    、建物所為之所有權移轉登記。
六、經查，本件原告申請本院對被告丁○○發支付命令，本院所發之九十年度促字第
    一七七三九號支付命令核發時間為九十年三月十九日，有支付命令在卷可稽，而
    原告陳稱被告二人於九十年三月九日至原告銀行要求展期二月以便清償款項，已
    提出分行催收紀錄卡為證，且為被告所不爭執，自應認為真實。被告二人主張交
    付買賣價金時間為九十年四月十一日、十三日，辦理所有權移轉登記之時間則為
    九十年四月二十五日，兩者之時間相近，已難認無避免強制執行之嫌；而系爭土
    地建物買賣價金之給付方式，被告甲○○先則稱因其尚有積蓄，欲購入系爭房地
    供岳母居住（本院九十一年四月三十日言詞辯論筆錄）、待本院向興達漁會函查
    其資金來源係由其妻邱秋香戶頭轉入後，又改稱因其妻為漁會會員貸款利率較低
    ，因而由其妻向漁會貸款用以購買系爭房地（本院九十一年十月二十五日言詞辨
    論筆錄），所述已有矛盾；另被告甲○○係分別於九十年四月十一日、十三日自
    其高雄縣興達港區漁會信用部帳戶，以轉帳方式分別匯入一百二十萬元、一百四
    十萬元至被告丁○○在高雄縣興達港區漁會崎漏分部之帳戶內，而其中一百二十
    萬元係由被告甲○○之妻邱秋香帳戶轉入、一百四十萬元則以現金存入，雖有該
    漁會九十一年五月三十日高興漁信字第０六二四號函及所附活期存款取款憑條、
    轉帳收入傳票、活期存款收入傳票各二份交易明細表一份及被告丁○○存摺節本
    等在卷可憑，然被告甲○○用以取款轉帳系爭之房地買賣價款之帳戶為高雄縣興
    達港區信用部第00000－0－0號帳戶，係於九十年四月十一日支付系爭買
    賣第一筆一百二十萬元價款當日始初次開戶，開戶後同日轉入一百二十萬元同日
    並即轉出，且隨即於第二天又轉帳存入一百四十萬元第三天再轉出，有該漁會九
    十一年六月二十四日高興漁信字第０七三八號函所附該帳戶交易明細表可考，由
    上述被告開戶後隨即轉入鉅款、轉出同額鉅款支付價金之情形，佐以被告甲○○
    支付被告丁○○帳戶之一百二十萬元，係轉帳當日由其妻邱秋香帳戶轉入，有高
    雄縣興達區漁會九十一年八月二十日高興漁信字第０九七四號函及所附交易明細
    表、活期存款取款平條、活期儲蓄存款收入傳票可查，而邱秋香為被告丁○○之
    姊妹且為系爭借款之連帶保證人等情以觀，被告甲○○之款項來源顯有疑義，況
    衡情若甲○○確有積蓄，以其中高達一百四十萬元之款項，顯不可能以現金存入
    、而其中一百二十萬元如確係存放於其妻帳戶內，何不逕自其妻邱秋香之帳戶轉
    帳予丁○○，而需輾轉出入帳，所為與常情顯有違背，參以被告間具有二親等之
    姻親關係，益證被告二人所辯就系爭土地、建物買賣交付價款之情並非真實。又
    被告二人對於在系爭土地建物之買賣及移轉所有權登記之解釋，被告甲○○於九
    十一年四月三十日本院審理時稱：「當初是因為告丁○○想要賣掉崎漏的房子，
    我丈母娘反對，我想因為還有一點積蓄，就把那間房子買起來讓丈母娘住，被告
    丁○○就搬到台南」等語，而被告丁○○於九十一年五月三十一日本院審理時則
    稱：「被告甲○○之所以會匯款新台幣二百六十萬元整給我，是因為我資金不足
    ，其中新台幣一百二十萬元整是我之前欠被告甲○○的錢，另外新台幣一百四十
    萬元整是從事夜市生意的資金，因為錢不夠，所以才將房子賣給被甲○○，價金
    就是上開欠款新台幣二百六十萬元整，並不是一開始時就說要賣房子，是因為我
    沒有辦法還錢，才把房子抵給被告甲○○償債」等語，依被告甲○○所稱係因被
    告丁○○想賣房子，其顧及丈母娘即被告丁○○母親反對，才以積蓄購入系爭土
    地、建物，惟被告丁○○所辯則係其先向被告甲○○借款二百六十萬元，因無力
    還錢，始將系爭土地建物賣與被告甲○○抵債，二人所述顯有出入，亦難認為真
    實。且依被告丁○○所辯其中一百二十萬元為其之前積欠被告甲○○的錢，另外
    新台幣一百四十萬元整是從事夜市生意的資金等語，則其中一百二十萬元顯係用
    以抵償前債，應無一百二十萬元價金之交付，然依被告甲○○所辯及相關興達漁
    會函附被告等間轉帳出入資料以觀，被告二人確有二筆分別為一百二十萬元及一
    百四十萬元價金之交付，且時間僅間隔二日，足見被告丁○○所辯，不僅於為何
    買賣房地之重要事項與被告甲○○所辯不一致，且就交付金錢之數額時間，亦均
    與被告甲○○所提出之匯款轉帳資料不符，被告二人所述顯非真實。依上所述，
    足認被告等二人所為將被告丁○○名下系爭土地建物移轉登記予第三人即被告甲
    ○○名義行為並無相當對價，並非買賣行為，洵堪認定。
六、又債務人所為之無償行為，有害及債權者，債權人得聲請法院撤銷之，民法第二
    百四十四條第一項定有明文。又債權人依民法第二百四十四條第一項或第二項規
    定，提起撤銷債務人詐害行為之訴，必須有保全之必要，始得為之。設債務人就
    其無償行為或有償行為所處分之財產外，尚有其他財產足清償其對於債權人之債
    務，自無仍許債權人依上開規定行使撤銷權之餘地（最高法院七十六年台上字第
    一三九五號判決參照）。經查，系爭房地既為丁○○所有，其於九十年四月二十
    五以買賣為原因移轉登記予被告甲○○之行為並未支付相當對價，已如前述，自
    屬無償行為。又丁○○移轉系爭房地之所有權予甲○○後，其名下雖仍有坐茖台
    南市○○區○○路一０四號土地及其上建物同區○○路一八一號八樓之三十四房
    屋，惟該土地建物即為丁○○就系爭借款所提供設定抵押之房地，現已由原告聲
    請強制執行，且其房地現值僅共七十七萬七千零三十四元等情，有本院依職權調
    閱之財政部財稅資料中心函及附件可稽，是前揭房地依現況經濟之景氣程度而言
    ，顯不足清償原告之債權至明；另被告丁○○名下雖仍登記汽車二部，惟一為八
    十四年十月九日取得裕隆一二七０CC、一為七十年十二月四日福特一五九八CC之
    汽車，均已殘值甚低，亦有前揭財稅資中心函及附件可稽，是被告丁○○之現有
    財產顯不足清償原告之債權應堪認定，是被告丁○○所為上開無償行為，致責任
    財產減少，而陷於無資力之狀態，業已害及原告之債權；是原告依民法第二百四
    十四條第一項之規定，請求撤銷被告二人就系爭房地所為之贈與行為及所有權移
    轉行為，並請求被告甲○○就系爭房地塗銷所有權移轉登記，為有理由，應予准
    許。
據上論結：本件原告之訴為有理由，依民事訴訟法第三百八十五條第一項前段、第七
十八條、第八十五條第一項，判決如主文。
中　　　華　　　民　　　國　　九十一　　年　　　十二　　月　　二十　　　日
                              臺灣高雄地方法院民事第五庭
~B法　　　官　林玉心
右為正本係照原本作成。
如不服本判決，應於送達後廿日內，向本院提出上訴狀並表明上訴理由，如於本
判決宣示後送達前提起上訴者，應於判決送達後十日內補提上訴理由書（須附繕本）
。
中　　　華　　　民　　　國　　九十一　　年　　　十二　　月　　二十　　　日
~B法院書記官　陳家宏
